臺灣臺北地方法院刑事判決　　　　　　　　　　　　　　九十年度訴字第四四四號
　　公　訴　人　臺灣臺北地方法院檢察署檢察官
　　被　　　告　乙○○
　　選任辯護人　李聖隆
　　被　　　告　鄭淑玲
右列被告等因違反商業會計法等案件，經檢察官聲請簡易判決處刑（八十九年度偵字
第一一八六六號），本院改適用通常程序，及經檢察官追加起訴（九十年度偵字第九
一五九號），本院合併審理，判決如左：
    主      文
乙○○公司負責人為納稅義務人，以不正當方法逃漏稅捐，共十二罪，各處有期徒刑
貳月，如易科罰金，均以佰元折算壹日；又連續商業負責人，以明知為不實之事項
而填製會計憑證，處有期徒刑肆月，如易科罰金，以佰元折算壹日。應執行有期徒
刑拾月，如易科罰金，以佰元折算壹日。
鄭淑玲連續商業負責人，以明知為不實之事項而填製會計憑證，處有期徒刑肆月，如
易科罰金，以佰元折算壹日。
    事      實
一、乙○○分別為設於臺北市大安區○○○路○段八七號十三樓美兆生活事業股份有
    限公司（下稱美兆公司）之董事長及設於臺中市○區○○路二十號六樓之四美兆
    生活事業股份有限公司臺中分公司（下稱美兆臺中分公司）、設於高雄市○○區
    ○○路三八號二六樓之一美兆生活事業股份有限公司高雄分公司（下稱美兆高雄
    分公司）之經理人，均為公司法所規定之公司負責人，且實際負責上開公司業務
    ，並為商業會計法所規定之商業負責人，係從事業務之人，以製作會計憑證為其
    附隨業務。美兆公司於民國八十四年間所銷售之微電腦馬桶，雖委由北傑有限公
    司（設於臺北市大安區○○○路○段八七號十三樓，下稱北傑公司）、中堅有限
    公司（設於臺中市○區○○路二十號六樓之四，下稱中堅公司）、雄方有限公司
    （設於高雄市○○區○○路三八號二六樓之一，下稱雄方公司）負責按裝及維護
    ，並分別與北傑公司、中堅公司、雄方公司於八十四年一月一日簽立「微電腦馬
    桶按裝暨維護合約」，約定微電腦馬桶按裝、維修費用每台新臺幣（下同）三千
    元（未含稅）；詎乙○○明知稅捐稽徵法上營業稅之納稅義務人即美兆公司、美
    兆臺中分公司、美兆高雄分公司，於合約期限內之八十四年度分別委由北傑公司
    、中堅公司、雄方公司確實按裝之微電腦馬桶各僅二百五十一台、六十四台、一
    百十九台，未達合約所定之各二千四百台，確仍分別支付北傑公司、中堅公司、
    雄方公司各二千四百台即七百二十萬元之按裝費用，且該按裝費用嗣均回流至美
    兆公司之帳戶，即除上述實際按裝之四百三十四台之費用一百三十萬二千元外，
    餘並無向北傑公司、中堅公司、雄方公司進貨之事實，竟為逃漏美兆公司、美兆
    臺中分公司、美兆高雄分公司之營業稅，美兆公司乃經由北傑公司之幫助取得該
    公司所開立之八十四年度統一發票三十一紙，內載進貨金額計六百七十五萬元，
    作為進項憑證扣抵銷項稅額（按美兆公司原取得北傑公司八十四年度統一發票共
    三十四紙，金額共七百二十萬元，因其中三紙金額共四十五萬元美兆公司未申報
    扣抵，故僅以六百七十五萬元作為進項憑證金額），扣除實際按裝之二百五十一
    台（起訴書誤載為三百九十五台），每台三千元，共計七十五萬三千元後（按因
    美兆公司取得北傑公司之發票，未依實際按裝時點取得，故係那幾紙發票，無從
    確定），虛列進貨金額為五百九十九萬七千元；美兆臺中分公司經由中堅公司之
    幫助，取得該公司開立之八十四年度統一發票八十三紙，內載進貨金額計七百七
    十八萬二千元，作為進項憑證扣抵銷項稅額（按美兆臺中分公司原取得中堅公司
    八十四年度統一發票共八十六紙，金額共八百萬四千元，因其中三紙金額共二十
    一萬三千元美兆臺中分公司未申報扣抵，故僅以七百七十九萬一千元作為進項憑
    證金額），扣除實際按裝之六十四台，每台三千元，共計十九萬二千元後（按因
    美兆臺中分公司取得中堅公司之發票，未依實際按裝時點取得，故係那幾紙發票
    ，無從確定），虛列進貨金額為七百五十九萬九千元（按美兆臺中分公司逃漏稅
    部分未據起訴，非本院審理範圍）；美兆高雄分公司則經由雄方公司之幫助，取
    得該公司所開立之八十四年度之統一發票四十九紙，內載進貨金額計七百二十萬
    元，作為進項憑證扣抵銷項稅額，扣除實際按裝之一百十九台，每台三千元，共
    計三十五萬七千元後（按因美兆高雄分公司取得雄方公司之發票，未依實際按裝
    時點取得，故係那幾紙發票，無從確定），虛列進貨金額為六百八十四萬三千元
    。乙○○另基於違反商業會計法之概括犯意，明知美兆公司、美兆臺中分公司、
    美兆高雄分公司並無上開進貨事實，竟分別指示不知情之成年會計人員，填製不
    實之應付帳款傳票、支票付款傳票等會計憑證。美兆公司、美兆高雄分公司並按
    取得之統一發票開立日期，依營業稅法規定，以每二個月為一期，於次期開始十
    五日內，即分別依序於八十四年三月、五月、七月、九月、十一月、八十五年一
    月，先後共十二次（即美兆公司、美兆高雄分公司各六次）分別持前開不實會計
    憑證用以向臺北市稅捐稽徵處、高雄市稅捐稽徵處申報美兆公司、美兆高雄分公
    司各該期營業稅時（即八十四年三月申報八十四年一、二月份營業稅，八十四年
    五月申報八十四年三、四月份營業稅，依此類推），用以扣扺進項稅額，而依序
    以此不正當方法逃漏美兆公司、美兆高雄分公司八十四年一、二月份、三、四月
    份、五、六月份、七、八月份、九、十月份、十一、十二月份之營業稅，總計逃
    漏美兆公司、美兆高雄分公司營業稅額各二十九萬九千八百五十元（起訴書誤載
    為二十七萬八千二百五十元）、三十四萬二千一百五十元（起訴書誤載為三十六
    萬元），足生損害稅捐機關對課稅之正確性（按因無從確認不實發票係何紙，故
    無法分別計算各期逃漏營業稅之金額；另詳細發票日期及號碼詳卷附專案申請統
    一發票查核清單所載）。
二、鄭淑玲係設在高雄市○○路三八號二六樓之一雄方公司之董事長，為公司法所規
    定之公司負責人，且實際負責該公司業務，並為商業會計法所規定之商業負責人
    ，係從事業務之人，以製作會計憑證為其附隨業務。雄方公司係以負責承作美兆
    高雄分公司（起訴書誤載為美兆公司）所銷售微電腦馬桶之按裝工作，每台費用
    三千元。鄭淑玲明知美兆高雄分公司於八十四年間所銷售並委由雄方公司按裝之
    微電腦馬桶僅有一百十九台，並非二千四百台，美兆高雄分公司所支付之七百二
    十萬元均全部回流至美兆公司，實際上並無為美兆高雄分公司按裝超過一百十九
    台微電腦馬桶之事實，即無該部分之銷貨，為幫助納稅義務人美兆高雄分公司逃
    漏營業稅，並基於概括之犯意，自八十四年一月間起，至同年十二月間止，在上
    址先後連續多次以明知為不實之事項而填製會計憑證即統一發票多張（按實際填
    製之統一發票共四十九紙，然有部分有交易事實，且因美兆高雄分公司取得雄方
    公司之發票，未依實際按裝時點取得，故係那幾紙發票，無從確定），金額總計
    六百八十四萬三千元（起訴書誤載為七百二十萬元），並持交美兆高雄分公司，
    以作為進貨憑證，並於美兆高雄分公司依營業稅法規定申報營業稅時，用以申報
    扣抵進項稅額，致美兆高雄分公司，以此不正當方法總計逃漏營業稅總額為三十
    四萬二千一百五十元（起訴書誤載為三十六萬元），幫助美兆高雄分公司以不正
    當方法逃漏營業稅（鄭淑玲以雄方公司名義開立予美兆高雄分公司之不實統一發
    票買受人名稱、開立日期、銷售額、營業稅額，詳如卷附專案申請統一發票查核
    清單所載）。
三、案經臺北市稅捐稽徵處移送臺灣臺北地方法院檢察署檢察官偵查後聲請簡易判決
    處刑，本院改適用通常程序；暨高雄市稅捐稽徵處移送臺灣高雄地方法院檢察署
    呈請臺灣高等法院檢察署令轉臺灣臺北地方法院檢察署檢察官偵查後追加起訴。
    理      由
一、訊據被告乙○○對係美兆公司、美兆臺中分公司、美兆高雄分公司之負責人，被
    告鄭淑玲對係雄方公司之負責人，及渠等對有實際負責該等公司業務之事實均坦
    承屬實，惟均矢口否認有何犯行，被告乙○○辯稱：渠等所簽訂之微電腦馬桶按
    裝暨維護合約中有約定合約期限內保障之按裝數為二千四百台，未達此一數量，
    美兆公司等仍應補差額給北傑等公司，故所給付超過實際按裝數量之金額，係屬
    賠償金性質，並非無交易事實，嗣因北傑公司等體諒伊經營不善，始將部分款項
    返還，無逃漏營業稅之事實云云；被告鄭淑玲辯稱：美兆高雄分公司與雄方公司
    間有實際交易，非逃漏稅捐云云。經查：
    (一)右開犯罪事實，業據證人即臺北市稅捐稽徵處稅務員丙○○於檢察官偵查及本
      院訊問中到庭結證綦詳（詳臺灣臺北地方法院檢察署八十九年度偵字第一一八
      六六號卷第一八一頁；本院九十年七月九日訊問筆錄），並有臺北市稅捐稽徵
      處八十九年營處字第八九○二九二號處分書 (詳前揭偵卷第一四九頁）、高雄
      市稅捐稽徵處九十年七月十八日九○高市稽法字第五三九八三號函復之處分書
      （詳本院卷第一宗第二七七頁）；美兆公司、美兆臺中分公司、美兆高雄分公
      司、北傑公司、中堅公司、雄方公司之公司登記資料；統一發票查核清單（詳
      前揭偵卷第一一六頁以下）、統一發票、美兆公司應付帳款傳票、支票付款傳
      票多紙（均詳前揭偵卷第一六頁以下、臺灣高雄地方法院檢察署八十九年度偵
      字第二○五四七號卷第八五頁以下）；及臺北市稅捐稽徵處、臺中市稅捐稽徵
      處、高雄市稅捐稽徵處苓雅分處分別函覆之營業稅自動報繳年檔等在卷足憑。
    (二)美兆公司、美兆臺中分公司、美兆高雄分公司於八十四年間實際銷售並委由北
      傑公司、中堅公司、雄方公司按裝之微電腦馬桶實際各僅有二百五十一台、六
      十四台、一百十九台，惟美兆公司、美兆臺中分公司、美兆高雄分公司仍分別
      各支付二千四百台即七百二十萬元之按裝費用與北傑公司等三家公司，嗣該筆
      費用復回流至美兆公司等情，為被告乙○○、鄭淑玲所不否認，被告鄭淑玲供
      稱：「因為微電腦馬桶與我們之前的預期不符合，所以乙○○損失很大，因為
      我們是親戚關係，乙○○有跟我談好幾次，我就想說大家共同來負責這個損失
      」（詳本院九十年十月十一日訊問筆錄）；並經證人即美兆公司總經理曹純鏗
      、執行顧問甲○○於檢察官偵查及本院訊問中證述屬實，甲○○證稱：「我們
      事後查錢是有回流，因為北傑等廠商跟我們老闆有親戚（關係），認為不能讓
      我們虧，所以就把錢還給我們，因當時沒有申報．．．」等語（詳本院九十年
      七月九日訊問筆錄）；且經財政部稽核組查核屬實，有稽核報告及資金回流彙
      總表附卷可稽（詳前揭臺灣臺北地方法院檢察署卷第一一五頁），復有北傑公
      司、雄方公司按裝微電腦馬桶座明細表及確認按裝回條等附卷可佐（詳本院卷
      第一宗第五四頁以下、前揭臺灣高雄地方法院檢察署卷）。雖被告乙○○、鄭
      淑玲及證人曹純鏗、甲○○等均稱：給付二千四百台之按裝費用係履行卷附美
      兆公司與北傑公司等所簽訂之「微電腦馬桶按裝暨維護合約」第五條第二款所
      定：「甲方（按即美兆公司）同意合約期限內保障乙方（按即北傑、中堅、雄
      方等公司）按裝數為二千四百台，未達保障數量且非乙方因素，甲方應補付差
      額款項」，屬賠償金性質，嗣該款項回流至美兆公司帳戶則係雄方公司等同意
      共同負擔損失云云。然美兆公司八十八年十二月十日說明書聲稱前開款項係調
      度及借貸等行為，於八十八年十二月二十一日出具之說明書復稱係因會計人員
      作業疏失，致虛增微電腦按裝費用各云云，與渠等嗣於本院所為供述或證詞，
      均相齟齬，已難盡信。且該合約所約定保障台數與實際按裝台數，差異甚大，
      顯違商業常情；況若美兆公司等支付與北傑公司等合約短差台數之金額，係屬
      違約賠償款之性質，支付時點應在合約期間之終點，發票及支出傳票應以「違
      約賠償款」或其他類似之科目入帳，方屬合理，此據證人丙○○於本院訊問中
      結證明確。惟觀卷附北傑公司等製作之統一發票及美兆公司等製作之應付帳款
      傳票，卻分別仍以馬桶按裝費開立發票或以之為進貨成本入帳，付款時點亦非
      合約之終點，而係分散於各月份，與合約及未有微電腦馬桶按裝交易之事實相
      悖，足徵被告等所辯，係卸責之詞，不足採信。
    (三)綜上，美兆公司等取得北傑公司等開立之發票，帳載紀錄與合約事實不符，支
      付之款項復全部回流至美兆公司，參以被告二人及證人甲○○均稱被告乙○○
      與北傑公司、中堅公司、雄方公司之負責人均屬親戚關係，北傑公司等三公司
      係專為按裝美兆公司所銷售之微電腦馬桶而成立，及北傑公司、中堅公司、雄
      方公司所在地分別與美兆公司、美兆臺中分公司、美兆高雄分公司同址，足堪
      認定美兆公司等支付北傑公司等超過實際銷售數量部分，並無進貨之事實。
    (四)綜據上述，被告二人所辯，乃畏罪卸責之詞，不足採取。事證明確，被告犯行
      堪以認定，應依法論科。
二、被告乙○○為美兆公司之董事長，及美兆臺中分公司、美兆高雄分公司之經理人
    ，被告鄭淑玲為雄方公司之董事長，均為公司法第八條規定之公司負責人，亦為
    商業會計法第四條規定之商業負責人。美兆公司、美兆高雄分公司為營業稅之納
    稅義務人，以不正當方法逃漏營業稅，係該當稅捐稽徵法第四十一條逃漏稅捐罪
    ，該條處徒刑之規定，依同法第四十七條第一款，適用於被告乙○○。又應付帳
    款傳票、支票付款傳票係屬商業會計法第十五條第二款之記帳憑證，被告乙○○
    明知美兆公司、美兆臺中分公司、美兆高雄分公司並無上開進貨事實，竟分別指
    示不知情之成年會計人員，填製不實之應付帳款傳票、支票付款傳票等會計憑證
    ，核係犯商業會計法第七十一條第一款商業負責人填製不實會計憑證罪。再統一
    發票為商業會計法第十五條第一款所稱證明事項之經過，而為造具記帳憑證所根
    據之原始憑證，為商業會計憑證。被告鄭淑玲明知無銷貨之事實，開立不實之統
    一發票，自屬明知為不實之事項而填製會計憑證。故核被告鄭淑玲所為，係犯稅
    捐稽徵法第四十三條第一項幫助逃漏稅捐罪（起訴書漏載第一項）、商業會計法
    第七十一條第一款商業負責人填製不實會計憑證罪。按商業會計法第七十一條第
    一款以明知為不實之事項，而填製會計憑證之罪，原即含有業務上登載不實之本
    質，應逕論以商業會計法第七十一條第一款之罪（最高法院八十五年台上字第三
    一四五號判決參照）。是起訴書認被告鄭淑玲以雄方公司名義開立不實統一發票
    ，係另犯刑法第二百十六條、第二百十五條之罪，容有未洽，惟此已據公訴人於
    審理中當庭更正。被告乙○○、鄭淑玲利用不知情之會計人員填製不實會計憑證
    ，核屬間接正犯。被告二人先後多次犯商業會計法第七十一條第一款之罪，及被
    告鄭淑玲多次犯稅捐稽徵法第四十三條第一項之罪，均時間緊接，犯罪構成要件
    相同，顯係基於概括之犯意反覆為之，各應依刑法第五十六條規定論以連續犯一
    罪並加重其刑。被告鄭淑玲所犯稅捐稽徵法第四十三條第一項之罪、商業會計法
    第七十一條第一款二罪，有方法結果之牽連關係，應依刑法第五十五條規定，從
    較重之商業會計法第七十一條第一款之罪處斷。又按，稅捐稽徵法第四十一條之
    罪，依同法第四十七條第一款規定，係將納稅義務人為公司組織之刑事責任，基
    於刑事政策之考量，於其應處徒刑範圍內，轉嫁於公司之負責人。於此情形而受
    罰之公司負責人，乃屬代罰之性質，其既非逃漏稅捐之納稅義務人，當無所謂基
    於概括犯意逃漏稅捐可言（最高法院八十五年台上字第三一四五號判決參照）。
    而一次逃漏營業稅行為，即足成立稅捐稽徵法第四十一條一次犯罪，是以美兆公
    司、美兆高雄分公司先後各六次，共十二次申報營業稅而逃漏營業稅行為，應成
    立稅捐稽徵法第四十一條之罪合計十二罪，並均應轉嫁於被告乙○○，併合處罰
    （最高法院八十七年台上字第一九七四號判決參照），公訴人認係連續犯，容有
    未當。至美兆臺中分公司逃漏營業稅部分，既未經起訴，即非本院所得審理。又
    刑法第五十五條所謂之牽連犯，必須二個以上之行為有方法結果之關係，始足構
    成，亦即必須以犯一罪之方法行為犯他罪，或以犯一罪之結果行為犯他罪，方得
    成立牽連關係。公司負責人既非逃漏稅捐之納稅義務人，其僅係代罰而已，公司
    以不正當方法逃漏稅捐，縱由該公司負責人為之，究非屬於公司負責人本身之犯
    罪行為，自與該公司負責人之其他犯罪行為間，無方法結果之牽連關係（最高法
    院八十五年台上字第六○六五號判決參照）。故被告乙○○所犯稅捐稽徵法第四
    十一條、第四十七條第一款之罪共十二罪與商業會計法第七十一條第一款之罪，
    犯意各別，罪質互異，應分論併罰，公訴人認被告乙○○所涉上開二罪為牽連犯
    ，亦有未合。爰審酌被告乙○○任負責人之美兆公司、美兆高雄分公司逃漏營業
    稅，及被告鄭淑玲幫助他人逃漏營業稅，影響國家稅收，惟逃漏稅之金額非鉅，
    及渠等犯罪後態度、犯罪之動機、目的、手段等一切情狀，分別量處如主文所示
    之刑，並就被告乙○○部分定應執行刑。另被告等行為後，刑法第四十一條業於
    九十年一月十日修正公布，於同月十二日生效施行，修正後該條第一項規定「犯
    最重本刑為五年以下有期徒刑之罪，而受六月以下有期徒刑或拘役之宣告，因身
    體、教育、職業或家庭之關係或其他正當事由，執行顯有困難者，得以一元以上
    三元以下折算一日，易科罰金。但確因不執行所宣告之刑，難收矯正之效或難以
    維持法秩序者，不在此限」之規定，較諸修正前舊法規定犯最重本刑為三年以下
    有期徒刑之罪，而受六月以下有期徒刑或拘役之宣告，始得易科罰金，對被告較
    為有利。依刑法第二條第一項前段之規定，即應適用裁判時即新修正之規定，爰
    併就被告等之宣告刑及被告乙○○之應執行刑均諭知易科罰金之折算標準。
據上論斷，應依刑事訴訟法第四百五十二條、第二百九十九條第一項前段，稅捐稽徵
法第四十一條、第四十七條第一款、第四十三條第一項，商業會計法第七十一條第一
款，刑法第二條第一項前段、第十一條前段、第五十六條、第五十五條、第四十一條
、第五十一條第五款，罰金罰鍰提高標準條例第二條，判決如主文。
本案經檢察官黃立維到庭執行職務
中      華      民      國    九十一    年      八      月    二十六    日
                                      臺灣臺北地方法院刑事第八庭
                                          法  官  宋  松  璟
右正本證明與原本無異。
如不服本判決，應於判決送達後十日內向本院提出上訴狀(應抄附繕本)。告訴人
或被害人如對於本判決不服者，應具備理由請求檢察官上訴，其上訴期間之計算
係以檢察官收受判決正本之日期為準。
                                          書記官  楊  文  祥
中      華      民      國    九十一    年      八      月    二十六    日
附錄法條
稅捐稽徵法第四十一條
 (逃漏稅捐之處罰)
納稅義務人以詐術或其他不正當方法逃漏稅捐者，處五年以下有期徒刑、拘役或科或
併科新台幣六萬元以下罰金。
稅捐稽徵法第四十三條
 (教唆或幫助逃漏稅捐等之處罰)
教唆或幫助犯第四十一條或第四十二條之罪者，處三年以下有期徒刑、拘役或科新台
幣六萬元以下罰金。
稅務人員、執行業務之律師、會計師或其他合法代理人犯前項之罪者，加重其刑至二
分之一。
稅務稽徵人員違反第三十三條規定者，除觸犯刑法者移送法辦外，處一萬元以上五萬
元以下罰鍰。
稅捐稽徵法第四十七條
 (法人或非法人團體負責人之刑責)
本法關於納稅義務人、扣繳義務人及代徵人應處徒刑之規定，於左列之人適用之：
一  公司法規定之公司負責人。
二  民法或其他法律規定對外代表法人之董事或理事。
三  商業登記法規定之商業負責人。
四  其他非法人團體之代表人或管理人。
商業會計法第七十一條
商業負責人、主辦及經辦會計人員或依法受託代他人處理會計事務之人員有左列情事
之一者，處五年以下有期徒刑、拘役或科或併科新台幣十五萬元以下罰金：
一  以明知為不實之事項，而填製會計憑證或記入帳冊者。
二  故意使應保存之會計憑證、帳簿報表滅失毀損者。
三  意圖不法之利益而偽造、變造會計憑證、帳簿報表內容或撕毀其頁數者。
四  故意遺漏會計事項不為記錄，致使財務報表發生不實之結果者。
五  其他利用不正當方法，致使會計事項或財務報表發生不實之結果者。
